臺灣彰化地方法院民事判決　93年度建字第18號
原　　　告　雅都營造股份有限公司
　　　　　　　　　　　樓之2
法定代理人　乙○○
訴訟代理人　方文律師
被　　　告　台灣電力股份有限公司輸變電工程處中區施工處
法定代理人　甲○○
訴訟代理人　林易佑律師
上列當事人間請求給付工程款事件，本院於民國96年5 月23日言
詞辯論終結，判決如下：
    主  文
被告應給付原告新台幣貳仟壹佰零陸萬仟陸佰伍拾肆元，及自
民國九十三年七月二十一日起至清償日止，按年息五% 計算之利
息。
原告其餘之訴駁回。
訴訟費用新台幣拾萬仟陸佰肆拾元由被告負擔新台幣壹拾
玖萬仟伍佰壹拾壹元，餘壹拾肆萬零壹佰貳拾玖元由原告負擔
。
本判決原告勝訴部分，於原告以新台幣柒佰零貳萬元供擔保後得
假執行。但被告如以新臺幣貳仟壹佰零陸萬仟陸佰伍拾肆元為
原告預供擔保後，得免為假執行。
原告其餘假執行之聲請駁回。
    事實及理由：
甲、程序方面：
壹、按當事人得以合意定第一審管轄法院，但以關於由一定法律
    關係而生之訴訟為限。前項合意，應以文書證之，民事訴訟
    法第24條第1 、2 項分別定有明文。本件原告起訴依據之「
    變電所土建設計施工統包工程採購承攬契約」（下稱系爭契
    約）第26條第2 項約定「如因本契約發生訴訟事件時，雙方
    同意以工地就近之地方法院為第一審管轄法院」，故兩造間
    已約定就系爭契約發生訴訟時，合意由坐落彰化縣大城鄉○
    ○段之工地就近之地方法院即本院為管轄法院，從而，被告
    之事務所雖設在台中縣，但本院已因兩造間合意管轄之約定
    取得本件訴訟之管轄權，故原告逕向本院提起本件訴訟，即
    無不合。
貳、按當事人之法定代理人其代理權消滅者，應由有代理權之法
    定代理人承受訴訟，民事訴訟法第170 條定有明文。查本件
    訴訟原告起訴後，被告之法定代理人由莊明堅變更為甲○○
    ，有派令公文為據，嗣甲○○並具狀聲明承受訴訟，核與前
    開規定相符，自應許其承受並續行訴訟，合先敘明。
乙、實體方面：
壹、原告主張：
一、兩造於民國91年7 月23日簽訂系爭契約，由原告承攬被告所
    有坐落彰化縣大城鄉○○段之「大城D/S 新建工程」（下稱
    系爭工程），契約總價含稅為新台幣（下同）105,830,000
    元，詎被告在原告仍繼續進行之施工期間，竟於93年7 月14
    日函以「因進度落度60% 以上」為由，終止系爭契約，然造
    成進度落後之原因係因不可抗力之天災人禍，或因被告之延
    誤或可歸責於被告之原因，並非可歸責於原告，是被告之終
    止並無理由，惟被告既為定作人依法得隨時終止契約，故被
    告之終止契約除應給付原告所施作部份之工程款外，尚應賠
    償原告因契約終止而生之損害。經查，原告施工部分經結算
    為46,802,173元，扣除已領之第一次工程款10,260,000元，
    被告尚有36,542,173元未經支付，經原告於93年7 月19日函
    請被告支付，被告竟於93年8 月12日函覆稱：「未支付之工
    程估驗款將全部充作契約終止之違約金」而無理拒絕，為此
    ，爰依民法第410 、505 、511 條之規定，請求被告給付工
    程款36,542,173元。
二、系爭契約係被告單方預定用於同類工程承攬契約條款，而事
    先繕打訂定之契約，故其性質屬「附合契約」，而該契約第
    23條第3 項關於違約金之約定，為單向約制原告違約責任，
    且一有逾期或違約之情形即沒收全部金額，係深沈且不當加
    重原告之責任，明顯有失公平，依民法第247 之1 條規定，
    該約定應屬無效。縱認系爭契約屬「非附合契約」，亦應類
    推適用民法第247 之1 條規定認屬無效。
三、依行政院工程會94年3 月11日訴字第0930191 號審議判斷認
    ：「難謂系爭工程之工期展延不可超過20天，即招標機關認
    申訴廠商進度落後超過20% ，顯有未妥。」等語，足知被告
    應展延工期至少20天，該案雖屬終止契約前之爭議，但仍是
    被告不合理展延工期之不盡協力義務，惡意刁難之明證。
四、原告工程進度並未落後，事實上已達鋼構工程1 至4 樓完成
    ，且縱有些微落後亦無達60﹪以上之情形。至台灣省建築師
    公會鑑定金額未包含系爭工程承攬範圍內已完成之設計服務
    費2,534,848 元、基地測量及鑽探費714,233 元、場地清理
    及整理費1,556,805 元、已施作但已拆除部分即外牆鋼管鷹
    架199,591 元及模板組立已施作後遭拆除446,580 元、已施
    作但不明部分即水電材料並工資778,991 元。且依系爭契約
    第14條規定，結算金額確定後應加計物價指數調整金額，始
    符契約之規範。另系爭工程有已加工進場之鋼筋，因被告終
    止契約，被迫以廢鐵售出，其損害之補償1,011,647 元。故
    被告按鑑定價值相對工程價認原告完成比例僅為33.92%，引
    證有誤，是被告以原告落後進度達60﹪以上終止系爭契約並
    非合法。
五、系爭工程之遲延係可歸責於被告，茲分論如下：
（一）被告無故拖延試樁計畫書之審查作業，應不計工期39天：
      依「合約本工程補充說明貳之四」之規定，被告審圖工期
      應為15天，原告於92年1 月9 日送審，迄至92年3 月3 日
      始完成，遲延39天。
（二）被告不合理要求試樁工程前應先提出超音波型錄並完成審
      查，始同意原告施做試樁工程，造成工期延誤，應不計工
      期23天：
      依系爭契約25.6規定，系爭工程於第一次超音波測試7 天
      前提出超音波孔壁測定機之型錄即可，被告未遵守上開規
      定，主張須先呈送始同意施作試椿，造成工期延誤23天，
      應不計入工期。
（三）被告無故拖延基樁計畫書審查作業，應不計工期77天：
      建築技術規則「建築物基礎構造設計規範」第五章5.7.2
      之前段固明文規定試樁總數目不得少於2 支，惟由其後段
      規定工作載重（破壞性）試驗僅須1 支，故2 支試樁中另
      非破壞之試樁即可由基樁中選出測試即符合建築技術規則
      規定，則被告無故拖延基樁計畫書審查作業，應不計工期
      77天。
（四）被告逾越法令及合約之規範而要求原告施做第2 支試驗樁
      ，造成原告於全部基樁施工完成後仍須等待第2 支試驗樁
      養護及試驗完成，無法施做後續，計影響工程57天，應不
      計工期：
      第2 支試樁雖係與基樁同時施作，但全部基樁施工完成後
      仍須等待第2 支試驗樁養護及試驗完成，至92年10月13日
      方可後續施工，影響工期57天，應不予計入。
（五）被告無故拖延細部圖面審查之進行，總計高達9 次審查，
      顯已逾越合理之範圍，總計影響146 天，應不計工期：
      細部圖說之合理審查方式應以3 次為原則，蓋依「本工程
      補充說明貳、四項」、「變電所土建統包設計說明書八、
      2 、 (3)規定及營造工程慣例，工程驗收之程序，應以初
      驗、複驗、驗收三次為原則，不可漫無限制，被告審查9
      次違反契約規範及審圖驗收之常規，已逾越合理之範圍，
      總計影響146 天，應不計工期。
（六）等待被告查驗鋼筋綁紮，致原告無法進行後續混凝土澆置
      作業，應不計工期32天：
      原告於93年1 月1 日完成筏基鋼筋綁紮工程，但被告竟以
      建築圖需先審查通過始願進行鋼筋綁紮之查驗工作，造成
      原告枯等被告之作業自93年1 月1 日至93年1 月12日等待
      查驗，然有關結構圖早經被告完成審查，可依據結構圖面
      進行現場查驗，但被告卻捨此不為，且未在查驗時一次告
      知全部應改善處，更以多日分次陸續指出細微問題為缺失
      ，造成原告於93年1 月19日始能進行混凝土澆置工作，遲
      延工期19天。另原告於93年2 月29日完成水箱鋼筋綁紮工
      作，被告再謂因基樁主筋位偏移須改善，故延遲至93年3
      月13日，被告始願完成鋼筋綁紮之查驗工作，原告方能澆
      置混凝土，惟查，基樁主筋位偏移問題，小於40公分是法
      規容許在合理範圍內，計拖延13天，兩者合計32天，是原
      告等待被告查驗鋼筋綁紮，致無法進行後續混凝土澆置作
      業，應不計工期32天。
（七）被告無故拖延鋼構施工圖及施工計劃書之審查，應至少不
      計工期32天：
      依「本工程補充說明貳、四項」及「變電所土建統包設計
      說明書八、2 、 (3)規定，鋼構施工圖之審查期間應為30
      天，惟原告於92年11月14日起送交鋼構施工圖審查，被告
      卻於93年4 月7 日始完成審查，總計前後花費145 天，原
      告並未全數請求，僅請求造成工程自93年3 月13日至同年
      4 月14日止全面停擺之期間，共計32天應不計工期。另被
      告對於原告送審之鋼構施工計劃書審查，截至終止契約為
      止，亦均未通過，但此項請求之天數先暫行保留。
（八）因居民抗爭致無法施工影響天數計57天，應予扣除：
      系爭工程自原告開工以來，即遭附近居民強力抗爭，自92
      年4 月5 日至同年月10日計6 天架設工務所遭阻，92年5
      月14日至同年月20日計7 天搭施工圍籬遭阻，92年6 月23
      日至92年7 月3 日計11天施工圍籬居民破壞，93年6 月9
      日至93年7 月16日共38天因回饋金不公致居民強力抗爭全
      部或部份無法施工，請求計算至被告違法終止本契約之93
      年7 月14日共58天因居民抗爭致無法施工，扣除被告同意
      展延1 天即93年6 月9 日，故請求57天不計工期。
（九）因天候（如颱風及東北季風過強）等因素，致無法施工之
      天數為9 天，扣除被告已同意之1 天後，尚有8 天應不計
      工期：
      92年6 月7 日豪雨、92年8 月4 日莫拉克颱風、92年9 月
      2 日杜鵑颱風（被告已同意展延）、92年12月19日及20日
      因東北季風過強無法施作、93年7 月1 日至5 日敏督利颱
      風及七二水災，計因不可抗力之天候因素無法施工之天數
      有10天，依系爭契約H.7 展延工期(8)規定應不計工期，扣
      除被告已核不計工期1 天，尚有9 日應不計工期。
（十）被告並無理由卻拒絕給付工程期款，經原告催告請求仍不
      給付，原告乃依法主張民法第364 條之「同時履行抗辯」
      ，故就被告遲延給付工程款造成出工率降低所影響之工期
      部份自應展延146 天：
      被告以細部圖說未過，不審查原告已送審之PCCES價目表
      ，故可不給付應給之工程款云云，但被告就細部圖說本應
      盡協力義務，惟其極盡挑剔之能事，並已逾越一般合理之
      審查期間，顯見並不可歸責於原告，而被告藉此故意不審
      查PCCES價目表，並稱依約可不給付應給之工程款，顯已
      違反誠信原則，自應可視為原告請領工程款之條件已成就
      ，據此被告在原告施工達約定領款程度時即負有給付工程
      款之義務甚明。又原告於完成假設工程及基樁等工程後，
      於92年9 月24日、92年10月23日、92年11月27日三度函請
      被告辦理工程款估驗，然被告均於以細部圖說未過，不審
      查PCCES 價目表，僅同意依投標須知第6 項規定辦理云云
      ，惟被告無視於其於92年12月5 日所發函文稱原告已達預
      定進度35% 之事實，拒絕辦理估驗計價，原告不得已乃於
      92年12月26日再次發函催告，並主張援引民法第264 條同
      時履行抗辯之權利，即在被告依約辦理估驗計價付款前，
      不得繼續計算工期，然被告均置之不理，原告不得已乃於
      93年4 月16日去函請求自92年9月24日起至被告給付第一
      次估驗工程款為止，不計算工期，並依約提出申請書，被
      告見事態嚴重，始於在93年4 月22日給付第一次之估驗工
      程款，此距離工程開工之日即91年9 月24日竟高達577 天
      ，對原告財務負擔之影響明顯可知。至第二次之工程款原
      告於93年5 月13日即請款，雖經原告多次催告被告依約估
      驗計價，但被告以無收縮水泥砂漿未事前提送配比為由，
      而拒不辦理付款，嗣後再於93年8 月12日通知無收縮水泥
      檢測通過無誤，惟被告主張因兩造合約已終止，未付之工
      程估驗款已遭沒收充作違約金，足見被告係以「預謀性」
      的拖延給付第二期工程款，待其違法終止合約後再主張充
      作違約金，足見有違誠信原則。而原告面對被告無理要求
      及拒絕辦理估驗計價，已再次主張同時履行抗辯，故此項
      可歸責於被告事由所生之遲延責任應由被告負擔，原告因
      此財務壓力無法正常運作，故造成出工率降低，暫以降低
      「四成」計算，故經核算後影響之天數為146 天，就此部
      份之天數自應不計工期。
（十一）被告無理要求原告應將無收縮水泥送檢，並致使原告無
        法進行後續之鋼筋綁紮及封模工程，影響工程進度，自
        93年5 月18日起至93年7 月14日，計58天，應不計工期
        ：
        被告之現場監工人員於原告施做鋼構底座無收縮水泥砂
        漿灌填工程時，先以口頭應允，故原告乃開始進行灌填
        並於當日完成，但被告人員竟於93年5 月1 日原告開始
        施作半日後始要求原告拆除已施作部份云云，稍後被告
        更要求鋼構底座無收縮水泥砂漿依合約應先將配比送審
        ，要求原告自費檢驗云云。惟查遍兩造工程合約，並無
        任何規定原告在施做鋼構底座無收縮水泥前應事先送審
        ，且非經被告同意不得施做，足見被告係無理要求，致
        使原告無法進行後續之鋼筋綁紮及封模工程，故應自93
        年5 月18日起至93年7 月14日，計58天，應不計工期始
        符公允。綜上，上揭天數經合理展延後，原告之工程進
        度自無落後之問題，亦不構成違約之情形，則被告之終
        止顯非合法，依法除應給付工程款外，並應負損害賠償
        之責任。
六、退步言，縱逾期係可歸責於原告，惟逾期違約金依政府採購
    法第63條、採購契約要項第1 條、第45條規定，損害賠償範
    圍不得超過20% 。且系爭工程原告已建築至地基、鋼構部份
    ，惟因非可歸責原告之事由而導致迄至被告終止時逾期43天
    ，是縱有逾期之情事，亦應有酌減之考量。另系爭工程營建
    工程空污費21,320依合約本即業主（被告）負擔，而被告主
    張另外發包額外增加設計技術服務費695,000 元及施工介面
    處理費2,400,000 元，本不應由原告負擔，因係被告終止不
    讓原告繼續施作，且收回後又變更設計，延宕近一年才重行
    發包，衍生「施工介面處理」主係除銹等與本案及原告均無
    關，且為被告自製文件亦舉證不足等語。
七、並聲明：被告應給付原告36,542,173元及自93年7 月21日起
    至清償日止按年息5%計算之利息。訴訟費用由被告負擔。原
    告願供擔保，請准宣告假執行。
貳、被告則以：
一、依據系爭契約第6 條工程期限約定：乙方（按指原告）必須
    於決標日次日起10日內正式開工，並應於開工日次日起660
    日曆天以內竣工。原告乃根據系爭合約第8 條規定提出「預
    定進度表」，送由被告核備，作為審核系爭工程進度之依據
    ，依預定進度表所示，系爭工程於91年7 月26日開工，以工
    期660 個日曆天計算，至遲應於93年5 月15日之前竣工。詎
    原告於開工後一再拖延工期，經被告函催趕工，仍未改善，
    迄至93年7 月14日止，逾工程預定竣工日期43天之久，斯時
    原告僅進行至相當於預定進度表所示「筏基水箱版」階段而
    已，落後工程進度達60% 以上，被告始被迫於93年7 月14日
    ，依據系爭合約第18條第1 項、第23條第2 項第3 款等約定
    ，以原告進度落後達60% 以上為由終止契約，並依上開約定
    ，將工程款充為違約金沒收，核屬有據。
二、系爭契約第23條第2 項、第3 項有關違約金約定之內容，乃
    屬事理之常，合於契約自由之本旨，並無所謂顯失公平之情
    形，自無民法第247 之1 條之適用或類推適用之餘地。
三、系爭工程因原告違約，遭被告依政府採購法第101 條第1 項
    規定，予以刊登政府採購公報之處分，前後共計發生兩件，
    其中第一件乃指行政院工程會訴字第0930191 號採購申訴案
    件，該案爭點在於認定93年1 月7 日履約期間之當時，原告
    工程進度有無落後20% 以上，藉以判斷是否符合政府採購法
    第101 條第1 項第10款所示「延誤履約期限情節重大」之情
    形；而第二件，即行政院工程會訴字第0930356 號採購申訴
    案件，則係針對93年8 月13日被告函知原告將刊登政府採購
    公報之當時，是否符合政府採購法第101 條第1 項第12款所
    示「因可歸責於廠商之事由，致解除或終止契約者」之要件
    ，因兩案發生爭議之時間點並不相同，其判斷進度落後之計
    算基礎及構成要件亦屬有異，行政院工程會本於權責乃分別
    為不同之審議判斷結果，本不足為奇，詎原告斷章取義，似
    以行政院工程會前述第一件採購申訴案件之判斷意見作為其
    工程進度落後未逾20% 之依據云云，要不足憑，故被告未無
    原告所謂未盡協力義務之情事發生。
四、就設計技術服務費部分：依據合約所訂，本項金額為2,243,
    600 元，被告業已核付其中80% 計1,794,880 元，其餘20%
    之設計服務費未付，係因原告尚有「施工中配合設計工作」
    、「PCCES 編製詳細價目表」、「竣工圖繪製」、「竣工結
    算資料整理及申請使用執照取得」等項目尚未辦理，與合約
    規定不符，無法給付；就基地測量及鑽探費用部分：依據合
    約規定，本項金額為632,000 元，被告尚未核付，惟本項費
    用包含「微地動量測」，原告固已完成地盤微地動2 點，但
    尚有房屋微地動13點未量測，按每點費用30,000元，故未量
    測部分共有390,000 元，應予扣減，即本項費用已發生者應
    僅有242,000 元；就場地清理及整地費用部分：該費用已經
    建築師鑑定在內，原告另行加列，顯不足憑；就已施做但已
    拆除部分部分：原告此部分主張，包括外牆鋼管鷹架：199,
    591 元、模版組立：446,580 元云云，均有誤會，蓋模版組
    立部分，已經建築師鑑定計價在內，至於外牆鋼管鷹架部分
    ，因非合約計價項目，無從列入計算及請求；就已施做但不
    明部分：原告此部分主張包括水電材料、工資共計778,991
    元云云，亦屬誤會，蓋依據建築師94年10月26日本案「鑑定
    補充報告書」之鑑定結果第6 點揭明：有關水電及接地部分
    ，因鑑定當事人未能提供詳細竣工圖說及資料，該部分無法
    列入鑑定計價，其次，工資部分容屬原告應負擔之成本，並
    非合約計價項目，無從列入計算及請求。又系爭工程係因原
    告嚴重延誤工期達60% 以上，致遭被告依據合約第18條第1
    項、第23條第2 項第3 款等規定聲明終止契約，故終止後有
    關兩造間權利義務關係之處理，應依合約第23條第3 項規定
    辦理，並無適用按物價指數調整結算金額之依據存在。另否
    認原告主張系爭工程有已加工進場之鋼筋，因被告終止契約
    ，被迫以廢鐵售出，其損害之補償為1,011,647 元。
五、工程遲延不可歸責於被告，茲分論如下：
（一）關於原告主張被告無故拖延試樁計算書之審查作業，應不
      計工期39天部分：
      依據「本工程補充說明貳、四項」及「變電所土建統包設
      計說明書八、２、（３）」規定，審圖期間應為30天，包
      括被告收文日起15天內召開審查會，及審圖工期15天，合
      計為30天，並非原告所稱之以15天為原則。另被告係92年
      1 月23日始收到原告提出之基樁載重試驗施工計畫書，並
      進行審查，於同年2 月14日，退請原告修正，修正後原告
      未正式送審，被告於同年3 月3 日核備基樁載重試驗施工
      計畫書，故基樁載重試驗施工計畫書之審查並無延遲。
（二）關於原告主張被告不合理要求試樁工程前應先提出超音波
      型錄並完成審查，始同意原告施做試樁工程，造成工期延
      誤，應不計工期23天部分：
      原告係於92年3 月20日始提出超音波型錄，係其延遲送審
      ，非可歸責被告。
（三）關於原告主張被告無故拖延基樁計畫書之審查作業，應不
      計工期77天部分：
      基樁相關設計圖未核可前，基樁施工計畫書並無審查之依
      據，本件原告於92年5 月7 日完成試樁試驗後，於同年5
      月22日提送基樁配置平面圖、基樁剖面圖，因PC10、PC24
      、PC25基樁經審查承載力不足，原告要求私下抽換圖面，
      是其再送審日期在5 月30日後，被告於6 月6 日同意核備
      ，然比照原告前後送審圖面，有樁徑遭擅自修改之情事，
      原告於6 月9 日攜章修正圖面，再於6 月23日、7 月3 日
      、7 月10日送審基樁計畫書，被告審查後分別於6 月23日
      、7 月4 日及7 月24日交還原告，由退請原告修改之聯繫
      單可知，原告對修改之內容均簽註依指示辦理並無異議，
      且審查時間並無延遲。
（四）關於被告逾越法令及合約之規範要求原告施作第二支試驗
      樁，造成原告於全部基樁施工完成後仍須等待第二支試驗
      樁養護及試驗完成，無法施作後續，計影響工程57天，應
      不計入工期部分：
      依建築技術規則：「建築物基礎構造設計規範」第五章5.
      7.2 規定，試樁總數目應不少於2 支。系爭工程為設計及
      施工統包工程，亦即契約內容應含2 支試樁，所需工期亦
      含於總工期內。原告原提出試樁支數僅1 支，係原告疏失
      ，依契約約定，雖經被告核准仍不免除原告責任，且為避
      免試樁時程影響系爭工程其他基樁之施作，被告亦同意主
      樁及試樁一併施工，故系爭工程並未因施作第二支試樁而
      影響工期，且承商92年7 月28日至92年8 月16日進行基樁
      及第二支試驗樁之施作，若試樁工作影響工期，則該試驗
      樁經養護28天，最遲應於92年9 月15日即完成試樁，原告
      卻於92年10月12日始完成，顯見工期延誤並非因試樁之緣
      故。另第一支基樁載重施工計畫書審查於92年3 月3 日核
      准，原告於92年3 月19日始進行鋼筋籠加工，92年3 月26
      日申請鋼筋籠查驗，3 月27日大口徑基樁開始鑽掘，工作
      行程係由原告自行安排，被告負責品質檢驗，並無耽誤原
      告行程。
（五）關於原告主張被告無故拖延細部圖面審查之進行，且刁難
      細部審查未完成不可施工開挖，總計高達9 次審理，顯已
      逾越合理之範圍，計影響146 天，應不計工期部分：
      被告審圖期間並未逾越上述「本工程補充說明貳、四項」
      及「變電所土建統包設計說明書八、２、（３）」規定，
      且審圖期間，原告除多次未依審查意見修改或提出相關說
      明外，甚至已符合部分，竟多次在未告知情形下擅自修改
      ，且其修改內容均為規格由較優變為較劣，導致圖面屢審
      仍無法核備，造成被告審圖時須重新審查核對圖面之極大
      困擾，是圖審均因可歸責於原告之事由致須經多次審查才
      能核備，自與原告所主張之展延不符。
（六）關於原告主張等待被告查驗鋼筋綁紮，致原告無法進行後
      續混凝土澆置作業，應不計工期32天部分：
      原告稱93年1 月1 日至93年1 月19日已完成鋼筋組立，可
      澆置混凝土，與事實不符，原告於此段期間之內仍在進行
      修改鋼筋及澄清圖面疑慮等事情。93年1 月26日現場開始
      施工後，因基樁主筋柱位偏移，原告於93年3 月4 日以聯
      繫單提出改善方法，被告於93年3 月11日核准，現場改善
      至93年3 月12日，並於93年3 月13日澆置混凝土，故延誤
      屬於原告原因，無法要求展延工期。
（七）關於原告主張被告無故拖延鋼構施工圖及施工計畫書之審
      查，應至少不計工期32天部分：
      原告分別於92年11月15日、12月18日、93年2 月9 日、3
      月24日及4 月6 日提送鋼構施工圖，被告審查後分別於92
      年11月25日、93年1 月14日、2 月24日、4 月2 日及4月7
      日回覆原告，即便第二次審查因原告一併提送鋼構施工圖
      與鋼構計畫書，致審查期間稍長，然亦少於30天審查期間
      ；另觀其鋼構施工圖缺失，可知錯誤百出，諸如與設計圖
      不符、未預留孔或位置有誤、無鋼柱加勁版或位置有誤、
      無鋼筋續接器、缺失履改未盡完善等等，若貿然施工將導
      致現場補焊接數量增加、施作工期延長、甚且後續工作難
      以進行之嚴重後果。可知，鋼構施工圖審查費時係可歸責
      於原告管理督導疏失責任。
（八）關於原告主張居民抗爭致無法施工影響天數57天應不予計
      算部分：
      系爭工程出工期間並未有抗爭情事，其餘現場則均未施工
      ，原告所提92年4 月5 日至10日、92年5 月14日至20日、
      6 月23日至7 月3 日架設臨時圍籬時遭遇抗爭，因當時仍
      屬設計階段，原告工程日報表未送被告核章，是否屬實無
      法確認，且臨時圍籬並非要逕作業，故自不能展延工期。
      另93年6 月9 日居民首度赴工地抗爭，主要訴求係回饋金
      ，抗爭民眾已於當日全數撤離工地現場，被告陳分隊長當
      日並告知原告現場負責人，翌日應恢復施工，另於93年6
      月11日函告原告應派員趕工惟原告延至93年7 月7 日始恢
      復出工，故除93年6 月9 日抗爭當天，被告同意展延工期
      1天之外，其餘期日無法同意展延工期。
（九）關於原告主張因天侯等因素致無法施工之天數為9 天，扣
      除被告同意之1 天後，尚有8 天應不計工期部分：
      92年9 月2 日天候因素影響工期，被告前於工程會申訴階
      段已同意展延工期1 天，另原告所提92.06.07、92.08.04
      及93.07.01至07. 05要求展期，因未依規定提出相關佐證
      資料申請，被告無法同意。
（十）關於原告主張行使同時履行抗辯部分：
      有關請款事宜，系爭契約已有明確規定，原告主張民法第
      264 條同時履行抗辯，就被告遲延給付工程款造成其工率
      降低，影響工期以四成計算為146 天云云，毫無依據。
（十一）關於原告主張被告無理要求原告應將無收縮水泥送驗，
        致原告無法進行後續之鋼筋綁紮及封模工程，影響工程
        進度，自93年5 月18日起至93年7 月14日止，計58天應
        不計工程部分：
        鋼構底座無收縮水泥砂漿，因原告並未事先提送配比及
        試驗等相關資料供確認能達到無收縮水泥效用及確保fc
        ' ≧350kg/cm2 強度，又未事先告知即逕行澆置，經被
        告檢驗員發現制止無效，原告仍強行施作，故被告除多
        次函請原告速提補救改善措施之外，並依約暫停支付鋼
        構按裝部分工程款，且暫停檢驗與本項有關之後續工作
        ，惟除此之外，被告仍函請原告「除無收縮水泥砂漿案
        尚未解決外，其餘可施工部分仍應於93年6 月10日起儘
        速施工」，故原告指稱被告阻止其後續鋼筋綁紮及封模
        工程，影響工程進度云云，殊與事實不符。
六、本案依據台灣省建築師公會鑑定結果，其現況施做價值為35
    ,897,315 元 ，扣除原告已領之第一次工程款10,260,000元
    後，原告未領之工程估驗款金額應有25,637,315元，惟依據
    系爭契約第23條第3 項約定，應扣除契約終止前業已逾期43
    天之逾期違約金4,300,000 元，因逾期而須增繳之營建工程
    空污費21,320元，因原告違約，導致被告於終止合約後必須
    另行發包額外增加之花費695,000 元；因重新發包之施工契
    約，其中有關新舊工程銜接之「施工介面處理」2,400,000
    元，餘額為18,220 ,995 元，依約應充作契約終止後之違約
    金，由被告沒收。而本件逾期違約金定為每日100,000 元，
    僅相當於每日千分之0.945 ，與一般工程契約之逾期違約金
    動輒每日千分之1 至3 ，並無過高情事。且無論依據「投標
    須知」第5 條，或「採購契約要項」第45條等規定，均僅規
    定「逾期違約金」不得逾契約金額總價之20% ，故本件「逾
    期違約金」僅為4,300,000 元，顯未超過限額，應無過高情
    事可議。至於前述合約書第23條第3 項所約定「扣抵後剩餘
    之履約保證金、差額保證金、保留款及未支付之工程估驗款
    ，全部充作契約終止或解除之違約金」，性質上固仍屬違約
    金之一種，但非「逾期違約金」，原不受契約價金20% 上限
    之限制，原告主張違約金過高，尚無依據。
七、綜上，原告請求，為無理由，應予駁回等語，資為抗辯。
八、並聲明：原告之訴及其假執行之聲請均駁回。訴訟費用由原
    告負擔。如受不利之判決，願供擔保請准宣告免為假執行。
參、兩造不爭執事項：
    以下為兩造所不爭執，並有系爭契約、被告93年7 月14日D
    中區字第93070235號函、93年8 月12日D 中區字第93071898
    號函、原告93年7 月19日93雅城字第152 號函及工程預定進
    度表在卷可稽，本院採為判決基礎。
一、兩造於91年7 月23日簽訂系爭契約，由原告承攬被告所有坐
    落彰化縣大城鄉○○段之「大城D/S 新建工程」，契約總價
    含稅為105,830,000 元。
二、被告於93年7 月14日以「因進度落度60% 以上」為由，函知
    原告終止系爭契約。
三、原告於93年7 月19日函請被告支付工程款，被告於93年8 月
    12日函覆稱：「未支付之工程估驗款將全部充作契約終止之
    違約金」而拒絕。
四、依系爭契約第6 條工程期限約定，原告必須於決標日次日起
    10日內正式開工，並應於開工日次日起660 日曆天以內竣工
    ，原告於91年7 月26日開工，以工期660 個日曆天計算，應
    於93年5 月15日竣工。
肆、本件經兩造協議簡化爭點如下：
一、系爭工程契約第23條關於違約金之約定有無民法第247 之1
    條之適用或類推適用？
二、被告就系爭工程有無不盡協力義務之情事？
三、原告就系爭工程進度落後是否達60% 以上？此又可細分為下
    列爭點：
（一）台灣省建築師公會鑑定之金額是否可信？
（二）設計服務費、基地測量及鑽探費、場地清理及整理費、已
      施作但已拆除部分、已施作但不明部分之費用可否列入實
      際施作金額計算？
（三）可否依合約第14條約定，按物價指數調整結算金額？
（四）已訂製之鋼筋可否請求差價？
四、系爭工程之遲延係可歸責於原告或被告？亦即部分工期遲延
    是否可歸責於被告而不應計入工期計算，此又可細分為下列
    爭點：
（一）有無原告主張被告無故拖延試樁計算書之審查作業，應不
      計工期39天情事。
（二）有無原告主張被告不合理要求試樁工程前應先提出超音波
      型錄並完成審查，造成工期延誤，應不計工期23天情事。
（三）有無原告主張被告無故拖延基樁計畫書之審查作業，應不
      計工期77天情事。
（四）有無原告主張被告逾越法令及合約之規範要求原告施作第
      二支試驗樁，影響工期57天，應不計入情事。
（五）有無原告主張被告無故拖延細部圖面審查之進行，且刁難
      細部審查未完成不可施工開挖，總計高達九次審理，計影
      響146 天，應不計工期情事。
（六）有無原告主張等待被告查驗鋼筋綁紮，致原告無法進行後
      續混凝土澆置作業，應不計工期32天之情事。
（七）有無原告主張被告無故拖延鋼構施工圖及施工計畫書之審
      查，不計工期32天情事。
（八）有無原告主張居民抗爭致無法施工影響天數57天應不予計
      算情事。
（九）有無原告主張因天侯等因素致無法施工之天數為9 天，扣
      除被告同意之1 天後，尚有8 天應不計工期部分情事。
（十）原告可否主張行使同時履行抗辯。
（十一）有無原告主張被告無理要求原告應將無收縮水泥送驗，
        致原告無法進行後續之鋼筋綁紮及封模工程，計58天應
        不計工期情事。
五、系爭工程營建空污費21,320元、被告另外發包額外增加設計
    技術服務費695,000 元，及施工介面處理費2,400,000 元，
    應由何人負擔，可否列入違約金審酌金額？另縱逾期係可歸
    責於原告，惟逾期違約金是否有過高之情形？
伍、得心證之理由：
一、關於系爭工程契約有無民法第247 之1 條之適用或類推適用
    之爭點部分？
（一）原告主張：系爭契約係被告單方預定用於同類工程承攬契
      約條款，而事先繕打訂定之契約，故其性質屬「附合契約
      」，而該契約第23條第3 項關於違約金之約定，為單向約
      制原告違約責任，且一有逾期或違約之情形即沒收全部金
      額，係深沈且不當加重原告之責任，明顯有失公平，依民
      法第247 之1 條規定，該約定應屬無效等語，被告辯稱：
      依系爭契約第23條第2 項、第3 項有關違約金約定之內容
      ，乃屬事理之常，合於契約自由之本旨，並無所謂顯失公
      平之情形，自無民法第247- 1條之適用或類推適用之餘地
      等語。
（二）按依照當事人一方預定用於同類契約之條款而訂定之契約
      ，為左列各款之約定，按其情形顯失公平者，該部分約定
      無效：一免除或減輕預定契約條款之當事人之責任者。二
      加重他方當事人之責任者。三使他方當事人拋棄權利或限
      制其行使權利者。四其他於他方當事人有重大不利益者，
      民法第247 條之1 定有明文，而該條文為88年4 月1 日增
      訂，係鑑於我國國情及工商發展之現況，經濟上強者所預
      定之契約條款，他方每無磋商變更之餘地，為使社會大眾
      普遍知法、守法起見，乃於本法中列原則性規定，明定附
      合契約之意義，並為防止此類契約自由之濫用及維護交易
      之公平，列舉四款有關他方當事人利害之約定，如按其情
      形顯失公平者，明定該部分之約定為無效。是該法條第2
      款所謂：「加重他方當事人之責任者」，及第3 款所謂：
      「使他方當事人拋棄權利或限制其行使權利者」，應係指
      一方預定之該契約條款，為他方所不及知或無磋商變更之
      餘地，始足當之。而該法條所稱「按其情形顯失公平者」
      ，則係指依契約本質所生之主要權利義務，或按法律規定
      加以綜合判斷，有顯失公平之情形而言（最高法院96年度
      台上字第684 號判決意旨參照）。
（三）本件被告係公共事業機構，以提供公共用電為其業務；原
      告係以承包工程、營繕工程為其經營業務，以被告就所定
      作之系爭工程，發包予原告承攬而言，係偶而為之，應屬
      消費者之一方，原告係屬工商企業之一方，以其所經營業
      務與被告簽訂工程契約書，就契約條款理會詳細審閱，以
      瞭其於合約之權利義務，倘認條款對其不利，亦可拒絕簽
      約，且對第23條關於違約金之約定，亦非無磋商、變更之
      餘地，是依上開說明，尚難認系爭契約係被告一方預定契
      約之條款且顯失公平，自無民法第247 條之1 之適用或類
      推適用之餘地，故原告主張系爭契約第23條關於違約金之
      約定係屬附合契約，且顯失公平，應為無效云云，自非可
      採。
二、關於被告就系爭工程有否不盡協力義務之情事部分？
（一）原合主張：依行政院工程會94年3 月11日訴字第0930 191
      號審議判斷認：「難謂系爭工程之工期展延不可超過20天
      ，即招標機關認申訴廠商進度落後超過20% ，顯有未妥。
      」等語，足知被告應展延工期至少20天，該案雖屬終止契
      約前之爭議，但仍是被告不合理展延工期之不盡協力義務
      ，惡意刁難之明證等語，被告則辯稱：系爭工程因原告違
      約，遭被告依政府採購法第101 條第1 項規定予以刊登政
      府採購公報之處分，前後共計發生兩件，其中第一件乃指
      行政院工程會訴字第0930191 號採購申訴案件，該案爭點
      在於認定93年1 月7 日履約期間之當時，原告工程進度有
      無落後20% 以上，藉以判斷是否符合政府採購法第101 條
      第1 項第10款所示「延誤履約期限情節重大」之情形；而
      第二件，即行政院工程會訴字第0930356 號採購申訴案件
      ，則係針對93年8 月13日被告函知原告將刊登政府採購公
      報之當時，是否符合政府採購法第101 條第1 項第12款所
      示「因可歸責於廠商之事由，致解除或終止契約者」之要
      件，因兩案發生爭議之時間點並不相同，其判斷進度落後
      之計算基礎及構成要件亦屬有異，行政院工程會本於權責
      乃分別為不同之審議判斷結果，本不足為奇，詎原告斷章
      取義，似以行政院工程會前述第一件採購申訴案件之判斷
      意見作為其工程進度落後未逾20% 之依據云云，要不足憑
      ，故被告未無原告所謂未盡協力義務之情事發生等語。
（二）按工作需定作人之行為始能完成者，而定作人不為其行為
      時，承攬人得定相當期限，催告定作人為之。定作人不於
      前項期限內為其行為者，承攬人得解除契約，並得請求賠
      償因契約解除而生之損害，民法第507 條定有明文。原告
      主張被告未展延工期至少20天而不盡協力義務云云，惟所
      謂協力義務係工作需定作人之行為始能完成者，此觀之法
      條之規定即可明，是被告縱未展延工期20天，僅係原告可
      否據以解除契約並請求損害賠償及日後預定完工之期限屆
      至可否展延20天而已，核與協力義務無涉，是原告主張被
      告未盡協力義務云云，要無足採。
三、原告就系爭工程進度落後是否達60% 以上？此又可細分為下
    列爭點：
（一）台灣省建築師公會鑑定之金額是否可信？
    (一)原告主張已施工部分，經結算金額為46,802,173元，並提
      出結算表為證，被告否認之，而原告就屬私文書之結算表
      未能證明其為真正，是原告前開主張，自不足採信。
    (二)惟本院就原告施工部分，送請台灣省建築師公會鑑定，該
      會認：原告現況施做價值為建築工程31,433,947元、勞工
      安全衛生管理費188,604 元、品質管制作業及材料試驗費
      188,604 元、利潤雜費及管理費2,200,376 元、營造綜合
      險及第三人責任險102,035 元、營業稅1,700,577 元，計
      35,897,315元，有台灣省建築師公會94年8 月8 日台建師
      鑑94036 字第08032 號鑑定報告書及94年10月26日台建師
      鑑94036 字第2613號補充鑑定報告書在卷可稽。而兩造就
      此金額除原告爭執另有部分項目應予增列外（容後敘明）
      ，餘皆不為爭執，是原告施工部分至少應為35,814,143元
      。且原告主張系爭工程之施做現狀已達鋼構全數完成，而
      鋼構係結構體之重大部份，故可視為結構體完成一半，依
      核定之預定進度表內插計算，實際進度為71.9% ，惟此計
      算方式過於含糊籠統，且不符一般工程慣例，又依系爭工
      程預度進度表所列，各樓層施作之完成進度係將鋼結構、
      鋼筋綁紮、水電消防通風配管、模板組立、灌漿、養護、
      拆模、牆面粉刷、門窗安裝等各工項金額合併計算，如僅
      以施做現況進行簡單比對即得實際進度，誤差將過大，故
      原告上揭主張，難以採信。反之，被告係針對系爭工程實
      體施作現況價值之鑑定結果，並加計設計、測量、鑽探、
      整地等完成契約金額，另依工程實體已完成比例計算勞安
      、環保、品管、試驗及利潤、稅捐等之完成金額，經計算
      後，主張實際進度應為35.6% ，此計算方式較為明確詳盡
      ，具說服力，且符合一般工程慣例，台灣省結構工程技師
      公會同此認定，有台灣省結構工程技師公會96年3 月27日
      台省結技鑑字第1407號鑑定報告書在卷足憑，從而，台灣
      省建築師前開鑑定報告（含補充鑑定報告）應屬可信，原
      告施工部分至少應為35,814,143元，洵屬無疑。
（二）設計服務費、基地測量及鑽探費、場地清理及整理費、已
      施作但已拆除部分、已施作但不明部分之費用可否列入實
      際施作金額計算？
    (一)原告另主張設計技術服務費2,534,848 元、基地測量及鑽
      探費714,233 元、場地清理及整理費1,556,805 元、已施
      作但已拆除部分即外牆鋼管鷹架199,591 元及模板組立已
      施作後遭拆除446,580 元、已施作但不明部分即水電材料
      並工資778,991 元應予計入原告實際施作金額內等語。被
      告辯稱：就設計技術服務費部分：依據合約所訂，本項金
      額為2,243,600 元，被告業已核付其中80% 計1,794,880
      元，其餘20% 之設計服務費未付，係因原告尚有「施工中
      配合設計工作」、「PCCES 編製詳細價目表」、「竣工圖
      繪製」、「竣工結算資料整理及申請使用執照取得」等項
      目尚未辦理，與合約規定不符，無法給付；就基地測量及
      鑽探費用部分：依據合約規定，本項金額為632,000 元，
      被告尚未核付，惟本項費用包含「微地動量測」，原告固
      已完成地盤微地動2 點，但尚有房屋微地動13點未量測，
      按每點費用30,000元，故未量測部分共有390,000 元，應
      予扣減，即本項費用已發生者應僅有242,000 元；就場地
      清理及整地費用部分：該費用已經建築師鑑定在內，原告
      另行加列，顯不足憑；就已施做但已拆除部分部分：原告
      此部分主張，包括外牆鋼管鷹架：199,591 元、模版組立
      ：446,580 元云云，均有誤會，蓋模版組立部分，已經建
      築師鑑定計價在內，至於外牆鋼管鷹架部分，因非合約計
      價項目，無從列入計算及請求；就已施做但不明部分：原
      告此部分主張包括水電材料、工資共計778,991元云云，
      亦屬誤會，蓋依據建築師94年10月26日本案「鑑定補充報
      告書」之鑑定結果第6 點揭明：有關水電及接地部分，因
      鑑定當事人未能提供詳細竣工圖說及資料，該部分無法列
      入鑑定計價，其次，工資部分容屬原告應負擔之成本，並
      非合約計價項目，無從列入計算及請求等語。
    (二)查：就設計技術服務費部分：依系爭契約六. ２設計服務
      費之請領：開工後俟地質鑽探工作完成、建築執照取得並
      通過消防、電氣、電信、自來水、污水等證照審查，取得
      主管機關核准文件，則核付設計服務費至80% 。完工驗收
      合格並取得使用執照後結清設計服務費用之規定，且被告
      承稱已核付80% 之費用予原告，足認系爭工程已通過消防
      、電氣、電信、自來水、污水等證照審查，取得主管機關
      核准文件，則被告核付設計服務費80% 予原告，自屬當然
      ，而系爭工程尚未完工驗收合格並取得使用執照，為兩造
      所不爭執，則依上開約定，被告自不負給付設計服費用20
      % 予原告之義務，又設計服務費為2,243,600 元，有結算
      表附卷可稽，其80% 為1,794,880 元，則原告主張應將1,
      794,880 元計入系爭工程已施作之金額，應可採信，逾此
      範圍，則屬無據。就基地測量及鑽探費部分：在兩造所不
      爭執之242,000 元部分，應予列入實際施作金額計算，在
      被告爭執房屋微地動13點未量測390,000 元部分，原告未
      能證明確已量測，此部分自不應予以計入。就場地清理及
      整地費用部分：因無詳細圖說及整地前後資料可供依據，
      且原合約內所敘述之內容（基地原有土木構造物、抽水井
      拆除、運棄、基地填級配砂石墊高等）未明，故台灣省建
      築師公會以一般工程之估價慣例計算，此有前開台灣省建
      築師公會補充鑑定報告書足憑，原告復未能提出相關單據
      證明場地清理及整地支出之費用究為若干，則台灣省建築
      師公會以一般工程之估價慣例計算，自屬可採，且既台灣
      省建築師公會已將該部分列入實際施作金額，則原告請求
      再予重覆計算，自不足採。就已施做但已拆除部分：外牆
      鋼管鷹架部分，並非合約計價項目，為兩造所不爭執，是
      該部分支出之費用自不應列入實際施作金額計算；模版組
      立部分，台灣省建築師公會已加以鑑定並列入實際施作金
      額計算，此有台灣省建築師公會補充鑑定報告書詳細價目
      表(三)3 足憑，則此部分亦不應列入計算。是已施做但已拆
      除部分均不應列入實際施作金額計算；就已施做但不明部
      分：有關水電及接地部分，因鑑定當事人未能提供詳細竣
      工圖說及資料，該部分無法列入鑑定計價，有台灣省建築
      師補充鑑定報告書可按，而工資部分非合約計價項目，且
      本屬原告應負擔之成本，亦不能列入計算，是已施作但不
      明部分均不能列入計算。
    (三)又依台灣省建築師公會鑑定標準，足知設計服務費、基地
      測量及鑽探費應亦加計0.6%之勞工安全衛生管理費、0.6%
      之品質管制作業及材料試驗費、7%之利潤雜費及管理費、
      設計服務費、基地測量及鑽探費、勞工安全衛生管理費、
      品質管制作業及材料試驗費、利潤雜費及管理費0.3%之營
      造綜合險及第三人責任險費用、設計服務費、基地測量及
      鑽探費、勞工安全衛生管理費、品質管制作業及材料試驗
      費、利潤雜費及管理費5%之營業稅費用，是應加列勞工安
      全衛生管理費12,221元（小數點以下四捨五入，下同）、
      品質管制作業及材料試驗費12,221元、利潤雜費及管理費
      142,582 元、營造綜合險及第三人責任險6,612 元、營業
      稅110,195 元，計應加列283,831 元，基上，設計服務費
      、基地測量及鑽探費之總額應為2,320,711 元。故原告主
      張設計服務費、基地測量及鑽探費、場地清理及整理費、
      已施作但已拆除部分、已施作但不明部分之費用應列入實
      際施作金額計算等語，在2,320,711 元範圍內，為有理由
      。逾此部分，則屬無據。
（三）可否依合約第14條約定，按物價指數調整結算金額？
    (一)原告陳稱：依系爭契約第14條規定，結算金額確定後應加
      計物價指數調整金額，始符契約之規範等語。被告辯稱：
      系爭工程係因原告嚴重延誤工期達60% 以上，致遭被告依
      據合約第18條第1項、第23條第2 項第3 款等規定聲明終
      止契約，故終止後有關兩造間權利義務關係之處理，應依
      合約第23條第3 項規定辦理，並無適用按物價指數調整結
      算金額之依據存在等語。
    (二)本院查，台灣省建築師公會鑑定報告鑑定單價係參考營建
      雜誌91年9 月31期，有上開鑑定報書足按，顯見台灣省建
      築師公會鑑定時就原料物價之漲跌已有所考量，是台灣省
      建築師公會鑑定金額自無再按物價指數調整之必要。退步
      言，縱認台灣省建築師公會鑑定之金額有按物價指數調整
      之必要，則各細目之金額均按物價指數調整，契約金額總
      價必隨同按物價指數調整，物價指數以5%計算，原告實際
      施作金額為鑑定金額乘以5%，契約金額總價亦為總價乘以
      5%，據以核算，原告實際施作部分之比例乃為不變，亦屬
      當然（鑑定金額÷契約金額總價＝鑑定金額×5%÷契約金
      額總價×5%），是有無按物價指數調整結算金額與原告實
      際施作之比例並未影響，事屬當然。
（四）已訂製之鋼筋可否請求差價？
    (一)原告主張：系爭工程有已加工進場之鋼筋，因被告終止契
      約，被迫以廢鐵售出，其損害之補償1,011,647 元等語。
      被告則辯稱：否認原告有鋼筋差價之損失等語。
    (二)查，被告終止契約係屬合法（容後敘明），且非依民法第
      511 條規定終止契約，則縱原告因被告終止契約而受有鋼
      筋差價之損失，亦無從據以請求被告給付，是原告主張已
      訂製之鋼筋應可請求差價1,011,647 元，於法未合，不應
      准許。
（五）基上，原告就系爭工程實際施作金額應為台灣省建築師公
      會鑑定之現況施做價值35,814,143元加計設計服務費、基
      地測量及鑽探費2,320,711 元，計為38,134,854元，而系
      爭工程契約金額總價為105,830,000 元，據此核算，則原
      告完成之工程比例為36% （38,134,854÷105,830,000 ＝
      36%） ，則被告辯稱原告就系爭工程進度落後60% 以上，
      要屬有據。
四、系爭工程之遲延係可歸責於原告或被告？亦即部分工期遲延
    是否可歸責於被告而不應計入工期計算，此又可細分為下列
    爭點：
（一）有無原告主張被告無故拖延試樁計算書之審查作業，應不
      計工期39天情事。
    (一)原告主張：於92年1 月9 日提出試驗樁計畫書供被告審理
      ，依合約本工程補充說明貳之四「甲方審圖工期為15天」
      之規定，審圖之工期應以15天為原則，而被告竟於92年3
      月3 日始完成審查，超出合理天數之39天部分應不計入工
      期等語。被告則辯稱：被告係92年1 月23日始收到原告提
      出之基樁載重試驗施工計畫書，並進行審查，於92年2 月
      14日，退請原告修正，修正後原告未正式送審，被告於92
      年3 月3 日核備基樁載重試驗施工計畫書，故基樁載重試
      驗施工計畫書之審查並無延遲等語。
    (二)本院查，原告主張於92年1 月9 日提出試驗樁計畫書供被
      告審理，有其提出之基樁載重試驗施工計畫書為證，惟於
      92年1 月16日遭被告審退，亦有載明「退」字樣於上揭基
      樁載重試驗施工計畫可證；另被告前開辯解，亦據提出與
      所述相符之原告92年1 月22日91雅城字第014 號函、被告
      92年2 月14日中區土二字第92010698號函、基樁載重試驗
      施工計畫書為證，準此，原告係於92年1 月9 日提送試驗
      樁計畫書供被告審理，被告於92年1 月16日審退，原告再
      於92年1 月23日提送基樁載重試驗施工計畫書供被告審理
      ，被告於92年2 月14日審退，原告再於92年2 月24日提送
      試驗樁計畫書供被告審理，被告於92年3 月3 日核備之事
      實，堪以認定。而依「本工程補充說明貳、四項」規定，
      被告需於收文日內15天內召開平立面圖審查會，原告依審
      查會議紀錄，修正相關圖面送交被告審理時，被告審圖工
      期為15天，若經退審，退審原因除情形特殊報經原告同意
      者外，每次審圖工期為10天，被告作業及審圖工期，均已
      包含於總工期內，若有超過各項審圖工期，超過部分不計
      入原告工期，則依上開約定，第一次書面審查工期應為15
      天，第二次修正版以後之書面審查工期應為10天，亦足以
      認定。本件被告第一次書面審查工期為7 天，第二次修正
      版審查工期為22天，第三次修正版審查工期為7 天，則除
      第二次審查延遲12天外，其餘均合於規定，台灣省結構工
      程技師公會亦同此認定，有該公會96年3 月27日台省結技
      鑑字第1407號函檢送之鑑定報告書在卷可憑，則該12 天
      應不予計入工期，要屬無疑。
（二）有無原告主張被告不合理要求試樁工程前應先提出超音波
      型錄並完成審查，造成工期延誤，應不計工期23天情事。
    (一)原告主張被告審查通過上開試樁計算書之際要求原告需先
      提出超音波型錄審查始能開始試樁工程，造成原告遲至92
      年3 月26日始能開始試樁工程，就此額外增加之23天工期
      部分應不計入工期等語。被告辯稱：原告係於92年3 月20
      日始提出超音波型錄，係其延遲送審，非可歸責被告等語
      。
    (二)查原告上開主張，業據被告所否認，原告復未能舉證以實
      其說，則原告前述主張，不應採信。
（三）有無原告主張被告無故拖延基樁計畫書之審查作業，應不
      計工期77天情事。
    (一)原告主張：建築技術規則「建築物基礎構造設計規範」第
      五章5.7.2 之前段固明文規定試樁總數目不得少於2 支，
      惟由其後段規定工作載重（破壞性）試驗僅須1 支，故2
      支試樁中另非破壞之試樁即可由基樁中選出測試即符合建
      築技術規則規定，則被告無故拖延基樁計畫書審查作業，
      應不計工期77天等語。被告辯稱：基樁相關設計圖未核可
      前，基樁施工計畫書並無審查之依據，本件原告於92年5
      月7 日完成試樁試驗後，於同年5 月22日提送基樁配置平
      面圖、基樁剖面圖，因PC10、PC24、PC25基樁經審查承載
      力不足，原告要求私下抽換圖面，是其再送審日期在5 月
      30日後，被告於6 月6 日同意核備，然比照原告前後送審
      圖面，有樁徑遭擅自修改之情事，原告於6 月9 日攜章修
      正圖面，再於6 月23日、7 月3 日、7 月10日送審基樁計
      畫書，被告審查後分別於6 月23日、7 月4 日及7 月24日
      交還原告，由退請原告修改之聯繫單可知，原告對修改之
      內容均簽註依指示辦理並無異議，且審查時間並無延遲等
      語。
    (二)本院查，經台灣省結構工程技師公會鑑定結果認：原告於
      92年1 月9 日提送基樁施工計畫書，被告於92年1 月16日
      審退，耗費7 天；原告於92年1 月23日函送第二版，被告
      於92年2 月14日函示俟平面圖核備後再提送，耗費22天；
      原告於92年6 月9 日提送第三版，被告於92年6 月10日審
      退，耗費1 天；原告修正後於92年6 月23日郵寄第四版，
      被告於92年6 月24日審退，耗費1 天；原告修正後於92年
      7 月3 日郵寄第五版，被告於92年7 月5 日審退，耗費2
      天；原告於92年7 月10日提送第六版，被告於92年7 月24
      日同意審查，耗費14天，是第二次審查延遲12天，第六次
      審查延遲4 天，其餘均與上開「本工程補充說明貳、四項
      」規定相符，且第二次審查之延遲係與試樁計畫書審查同
      步，故不宜重覆累加計算等語，有該公會出具之鑑定報告
      書足憑，是基樁計畫書之審查作業除第六次審查延遲4 天
      應不計入工期外，餘皆應計入工期。
（四）有無原告主張被告逾越法令及合約之規範要求原告施作第
      二支試驗樁，影響工期57天，應不計入情事。
    (一)原告主張：第2 支試樁雖係與基樁同時施作，但全部基樁
      施工完成後仍須等待第2 支試驗樁養護及試驗完成，至92
      年10月13日方可後續施工，影響工期57天，應不予計入等
      語。被告辯稱：依建築技術規則：「建築物基礎構造設計
      規範」第五章5.7.2 規定，試樁總數目應不少於2 支。系
      爭工程為設計及施工統包工程，亦即契約內容應含2 支試
      樁，所需工期亦含於總工期內。原告原提出試樁支數僅1
      支，係原告疏失，依契約約定，雖經被告核准仍不免除原
      告責任，且為避免試樁時程影響系爭工程其他基樁之施作
      ，被告亦同意主樁及試樁一併施工，故系爭工程並未因施
      作第二支試樁而影響工期，且承商92年7 月28日至92年8
      月16日進行基樁及第二支試驗樁之施作，若試樁工作影響
      工期，則該試驗樁經養護28天，最遲應於92年9 月15日即
      完成試驗樁，原告卻於92年10月12日始完成，顯見工期延
      誤並非因試驗樁之緣故等語。
    (二)按「基樁應先試樁合格後，始可全面進行基樁施工，試樁
      施工前承商應先提出基樁施工計畫書及試樁計畫書送甲方
      核備後，由承商責任施工」，工程補充說明第貳、六有明
      文約定。且依內政部頒布之「建築物基礎構造設計規範」
      第5.7 節「基樁載動試驗之條文規定」：「試樁數目應不
      少於總樁數之2%，且不應少於2 支，其中工作載重試驗之
      試樁數目不少於總樁數之1%。且至少應有1 支」，原告為
      設計單位，對上開規定基於其專利知識應所知悉並加以遵
      守，系爭工程基樁總數為36支，依前開規定試樁數目至少
      應為2 支，則被告要求原告施作第二支試驗樁，自屬有據
      ，且縱因而時程拖延，亦屬工務行政之必須，不可歸責於
      被告。又本工程基樁總數為36支，依上述規定試樁數目至
      少應為2 支，惟如原告採施作1 支試驗樁進行工作載重試
      驗，另於永久基樁中選取1 支進行動載重試驗，則仍合乎
      規範規定，被告即無理由不予同意，然經查閱履約期間兩
      造往來之文件，原告自始至終皆主張皆1 張試驗樁即已足
      夠，並未提及將採動載重試驗法補足試樁數目，故試驗樁
      仍應施作2 支始符合上述規範之規定。被告於92年3 月3
      日同意備查試樁計畫書，於92年7 月9 日發函原告請其修
      正試樁數目，於92年7 月24日函覆原告為免影響工期，同
      意第二支試樁配合基樁工程同時施作，且原告如真係基於
      工期壓力，則第二支試驗樁應於基樁工程施工日即92年7
      月28日前即開始施作，惟第二支試驗樁係於距被告92年7
      月24日函覆13天之92年8 月6 日方開始施工，92年10月10
      日開始試驗，耗費65天，可見有其他因素導致第二支試驗
      樁施作、試驗之耽擱，從而，第二支試驗樁施作與工期之
      延遲並無相當因果關係存在，則原告主張因被告逾越法令
      及合約之規範要求原告施作第二支試驗樁，影響工期57天
      ，應不計入工期云云，要屬乏據，不應採信。
（五）有無原告主張被告無故拖延細部圖面審查之進行，且刁難
      細部審查未完成不可施工開挖，總計高達9 次審理，計影
      響146 天，應不計工期情事。
    (一)原告主張：細部圖說之合理審查方式應以3 次為原則，蓋
      依「本工程補充說明貳、四項」、「變電所土建統包設計
      說明書八、2 、 (3)規定及營造工程慣例，工程驗收之程
      序，應以初驗、複驗、驗收三次為原則，不可漫無限制，
      被告審查9 次違反契約規範及審圖驗收之常規，已逾越合
      理之範圍，總計影響146 天，應不計工期等語。被告辯稱
      ：被告審圖期間並未逾越上述「本工程補充說明貳、四項
      」及「變電所土建統包設計說明書八、２、（３）」規定
      ，且審圖期間，原告除多次未依審查意見修改或提出相關
      說明外，甚至已符合部分，竟多次在未告知情形下擅自修
      改，且其修改內容均為規格由較優變為較劣，導致圖面屢
      審仍無法核備，造成被告審圖時須重新審查核對圖面之極
      大困擾，是圖審均因可歸責於原告之事由致須經多次審查
      才能核備，自與原告所主張之展延不符。
    (二)查，系爭契約並未限制原告設計圖說之修正提送次數及被
      告審查次數，且一般公共工程設計案亦無所謂合理之審查
      次數，因其中涉及原告專業能力、所提圖說是否按歷次意
      見修正完妥、配套周詳以及被告審查人員之專業素養、工
      程經驗、審查有無疏漏等因素有關，是原告主張被告審查
      已逾越合理之範圍云云，自無理由。再經查閱被告歷次之
      審查意見內容，雖新增意見不少，惟亦言之有據，並非無
      的放短，而原告未按意見修正或修正後仍有錯誤，甚至已
      符合部分又擅自修改致規格由優變劣，此業據台灣省結構
      工程技師公會鑑定屬實，則如因而導致審查次數增加，對
      被告亦為一大因擾，是自不能執此遽謂被告係無故施延審
      查致工期延遲，故原告主張被告無故拖延細部圖面審查之
      進行，且刁難細部審查未完成不可施工開挖，總計高達9
      次審理，顯已逾越合理之範圍，計影響146 天，應不計工
      期云云，亦屬無據。
（六）有無原告主張等待被告查驗鋼筋綁紮，致原告無法進行後
      續混凝土澆置作業，應不計工期32天之情事。
    (一)原告主張：原告於93年1 月1 日完成筏基鋼筋綁紮工程，
      但被告竟以建築圖需先審查通過始願進行鋼筋綁紮之查驗
      工作，造成原告枯等被告之作業自93年1 月1 日至93年1
      月12日等待查驗。然有關結構圖早經被告完成審查，可依
      據結構圖面進行現場查驗，但被告卻捨此不為，且未在查
      驗時一次告知全部應改善處，更以多日分次陸續指出細微
      問題為缺失，造成原告於93年1 月19日始能進行混凝土澆
      置工作，遲延工期19天。另原告於93年2 月29日完成水箱
      鋼筋綁紮工作，被告再謂因基樁主筋位偏移須改善，故延
      遲至93年3 月13日，被告始願完成鋼筋綁紮之查驗工作，
      原告方能澆置混凝土，惟查，基樁主筋位偏移問題，小於
      40公分是法規容許在合理範圍內，計拖延13天，兩者合計
      32天，是原告等待被告查驗鋼筋綁紮，致無法進行後續混
      凝土澆置作業，應不計工期32天等語。被告辯稱：原告稱
      93年1 月1 日至93年1 月19日已完成鋼筋組立，可澆置混
      凝土，與事實不符，原告於此段期間之內仍在進行修改鋼
      筋及澄清圖面疑慮等事情。93年1 月26日現場開始施工後
      ，因基樁主筋柱位偏移，原告於93年3 月4 日以聯繫單提
      出改善方法，被告於93年3 月11日核准，現場改善至93年
      3 月12日，並於93年3 月13日澆置混凝土，故延誤屬於原
      告原因，無法要求展延工期。
    (二)查系爭契約工程契約「變電所土建統包設計說明書」第8
      章「設計圖面報核與審核」第2 (1)節規定：其他圖面設計
      完成時，乙方應檢送設計圖交甲方審查，並做為施工檢驗
      之依據，是被告以建築細部圖尚未審查通過，無從作為查
      驗之依據而未予查驗，確有所本，並無違約之處。另系爭
      契約「施工補充規範」第16章「場鑄混凝土樁」及「建築
      工程規範」第2 章第2 節「基樁工程」皆有規定，基樁偏
      移量不得超過8CM ，否則應予檢討改善或廢棄，原告施工
      前應詳閱契約規定，如有異議應先提請解釋，原告因施工
      不慎導致基樁主筋偏移量最大者達40CM，被告要求檢討改
      善，係依系爭契約施工補充規範第16章場鑄混凝土樁及建
      築工程規範第2 章第2 節基樁工程之規定辦理之必要。原
      告於92年12月15日提經專業技師簽證之評估補強方案，被
      告旋於93年1 月5 日回覆同意偏心基樁依所提補強方案辦
      理，自無延遲。另93年2 月29日至93年3 月12日期間，原
      告未能進行混凝土澆置工作，係因地下室地版筋綁紮疑凝
      待修正或改善，此為基樁主筋偏移所需對應之實務改善措
      施，但與偏移量是否合乎規範規定無關，此從原告於93年
      3 月4 日所提之聯繫單內容即可知，兩者不應混為一談，
      是原告主張等待被告查驗鋼筋綁紮，致原告無法進行後續
      混凝土澆置作業，應不計工期32天，亦屬無據，不應採信
      。
（七）有無原告主張被告無故拖延鋼構施工圖及施工計畫書之審
      查，不計工期32天情事。
    (一)原告主張：依「本工程補充說明貳、四項」及「變電所土
      建統包設計說明書八、2 、 (3)規定，鋼構施工圖之審查
      期間應為30天，惟原告於92年11月14日起送交鋼構施工圖
      審查，被告卻於93年4 月7 日始完成審查，總計前後花費
      145 天，原告並未全數請求，僅請求造成工程自93年3 月
      13日至同年4 月14日止全面停擺之期間，共計32天應不計
      工期。另被告對於原告送審之鋼構施工計劃書審查，截至
      終止契約為止，亦均未通過，但此項請求之天數先暫行保
      留等語。被告辯稱：原告分別於92年11月15日、12月18日
      、93年2 月9 日、3 月24日及4 月6 日提送鋼構施工圖，
      被告審查後分別於92年11月25日、93年1 月14日、2 月24
      日、4 月2 日及4 月7 日回覆原告，即便第二次審查因原
      告一併提送鋼構施工圖與鋼構計畫書，致審查期間稍長，
      然亦少於30天審查期間；另觀其鋼構施工圖缺失，可知錯
      誤百出，諸如與設計圖不符、未預留孔或位置有誤、無鋼
      柱加勁版或位置有誤、無鋼筋續接器、缺失履改未盡完善
      等等，若貿然施工將導致現場補焊接數量增加、施作工期
      延長、甚且後續工作難以進行之嚴重後果。可知，鋼構施
      工圖審查費時係可歸責於原告管理督導疏失責任等語。
    (二)查，原告於92年11月15日提鋼結構施工圖送審，被告於92
      年11月25日審退，耗費10天；原告於92年12月18日提送第
      二版，被告於93年1 月10日審退，耗費27天；原告於93年
      2 月9 日提送第三版，被告於93年2 月25日審退，耗費16
      天；原告於93年3 月24日提送第四版，被告於93年4 月3
      日審退，耗費10天；原告於93年4 月6 日提送第五版，被
      告於93年4 月12日同意核備，耗費6 天，依前揭「本工程
      補充說明貳、四項」規定，除第二次審查延遲17天，第三
      次審查延遲6 天外，餘皆合乎規定，另查閱被告對於鋼構
      施工圖之歷次審查意見內容，諸如與鋼構設計圖不符、間
      距不符、尺寸與高程不符、未繪預留孔或位置錯誤、加勁
      鈑位置錯誤等，圖面缺失甚多，確屬實情，且經多次修正
      仍未完妥，足見原告確有管理督導之疏失。至於鋼構施工
      計畫書之提送時程及審查時程，因兩造提供之相關往來文
      件並不完整，故難以精確認定，惟被告竟未以該計畫書未
      經核定而阻止原告有關鋼構之施工，故對於整體工期並無
      影響。是原告主張在二次審查延遲17天，第三次審查延遲
      6 天，應各延展17天、6 天外，餘皆屬無理由。
（八）有無原告主張居民抗爭致無法施工影響天數57天應不予計
      算情事。
    (一)原告主張：系爭工程自原告開工以來，即遭附近居民強力
      抗爭，自92年4 月5 日至同年月10日計6 天架設工務所遭
      阻，92年5 月14日至同年月20日計7 天搭施工圍籬遭阻，
      92年6 月23日至92年7 月3 日計11天施工圍籬居民破壞，
      93年6 月9 日至93年7 月16日共38天因回饋金不公致居民
      強力抗爭全部或部份無法施工，請求計算至被告違法終止
      本契約之93年7 月14日共58天因居民抗爭致無法施工，扣
      除被告同意展延1 天即93年6 月9 日，故請求57天不計工
      期等語，並主張有工程日報為據。被告則辯稱：系爭工程
      出工期間並未有抗爭情事，其餘現場則均未施工，原告所
      提92年4 月5 日至10日、92年5 月14日至20日、6 月23日
      至7 月3 日架設臨時圍籬時遭遇抗爭，因當時仍屬設計階
      段，原告工程日報表未送被告核章，是否屬實無法確認，
      且臨時圍籬並非要逕作業，故自不能展延工期。另93年6
      月9 日居民首度赴工地抗爭，主要訴求係回饋金，抗爭民
      眾已於當日全數撤離工地現場，被告陳分隊長當日並告知
      原告現場負責人，翌日應恢復施工，另於93年6 月11日函
      告原告應派員趕工，惟原告延至93年7 月7 日始恢復出工
      ，故除93年6 月9 日抗爭當天，被告同意展延工期1 天之
      外，其餘期日無法同意展延工期等語。
    (二)查，93年6 月9 日確因居民抗爭致無法施工一節，為兩造
      所不爭執，並有工程日期、現場照片可稽，是該日自不應
      計入工期。另稽之原告提出之工程日報，92年4 月5 日至
      同年月10日，工程日報雖有記載工務所搭設遭附近居民阻
      撓等字樣，惟該段期間亦均記載試椿養護、92年4 月8 日
      及92年4 月9 日復有出工人數之記載；另92年5 月14日、
      92年5 月20日亦有出工人數之記載，進場材料名稱則為組
      合圍籬；92年6 月23日記載細部圖釐清協調；92年7 月3
      日記載結構圖與魏股長討長，且有出工人數之記載；93年
      7 月10日、93年7 月11日、93年7 月16日工作概況記載為
      鋼筋綁紮；93年7 月14日工作概況記載為地坪打掃，從而
      ，上開期間原告均有繼續施工無訛。另93年6 月10日至93
      年7 月4 日雖記載：工地抗爭中，施工人員心存恐懼與害
      怕，未能進場施工等字樣，惟被告工地負責人同時記載：
      於本日又請承商抗爭事件已派員處理，且已請警方加強巡
      邏保護，請承商儘速派員進場施工等字樣，則被告方面就
      居民於93年6 月9 日之抗爭事件既已處理，且商請員警加
      強巡邏保護，復要求原告儘速派員進場施工，另由原告提
      出之93年6 月10日現場照片觀之，該日已無民眾抗議，僅
      有牆面懸掛布幕及噴漆字樣而已，是自93年6 月10日起在
      無民眾到場抗議之情況下，原告即可進場施工，乃原告仍
      以施工人員心存恐懼與害怕為由拒絕進場施工，此自屬不
      可歸責於被告，基上，原告主張前述期間共57天因居民抗
      爭致無法施工，應不計入工期云云，尚與事實不符，不足
      採信。
（九）有無原告主張因天侯等因素致無法施工之天數為9 天，扣
      除被告同意之1 天後，尚有8 天應不計工期部分情事。
    (一)原告主張：92年6 月7 日豪雨、92年8 月4 日莫拉克颱風
      、92年9 月2 日杜鵑颱風（被告已同意展延）、92年12月
      19日及20日因東北季風過強無法施作、93年7 月1 日至5
      日敏督利颱風及七二水災，計因不可抗力之天候因素無法
      施工之天數有10天，依系爭契約H.7 展延工期(8)規定應不
      計工期，扣除被告已核不計工期1 天，尚有9 日應不計工
      期等語。被告辯稱：92年9 月2 日天候因素影響工期，被
      告前於工程會申訴階段已同意展延工期1 天，另原告所提
      92.06.07、92.08.04及93.07.01至07. 05要求展期，因未
      依規定提出相關佐證資料申請，被告無法同意等語。
    (二)查：依系爭契約H.7 展延工期(8)規定：依有關政府機關公
      開發佈之颱風警報而暫停工地工作，依其狀況人員無法到
      工或停留於工作處所，是須符合政府機關公開發佈颱風警
      報且經工地所在地即彰化縣政府公佈彰化縣停止上班，始
      有該規定之適用，則92年6 月7 日、92年12月19日、92年
      12月20日未經發佈颱風警報；92年8 月4 日發佈莫拉克颱
      風警報、93年7 月1 日至2 日發佈敏督利颱風警報，惟彰
      化縣未停止上班，則上述期日亦應計入工期計算，準此，
      原告所述上開期日，均不符合兩造契約規範之情形，自無
      從據以展延工期。
（十）原告可否主張行使同時履行抗辯。
    (一)原告主張：被告以細部圖說未過，不審查原告已送審之PC
      CES 價目表，故可不給付應給之工程款云云，但被告就細
      部圖說本應盡協力義務，惟其極盡挑剔之能事，並已逾越
      一般合理之審查期間，顯見並不可歸責於原告，而被告藉
      此故意不審查PCCES 價目表，並稱依約可不給付應給之工
      程款，顯已違反誠信原則，自應可視為原告請領工程款之
      條件已成就，據此被告在原告施工達約定領款程度時即負
      有給付工程款之義務甚明。又原告於完成假設工程及基樁
      等工程後，於92年9 月24日、92年10月23日、92年11月27
      日三度函請被告辦理工程款估驗，然被告均於以細部圖說
      未過，不審查PCCES 價目表，僅同意依投標須知第6 項規
      定辦理云云，惟被告無視於其於92年12月5 日所發函文稱
      原告已達預定進度35% 之事實，拒絕辦理估驗計價，原告
      不得已乃於92年12月26日再次發函催告，並主張援引民法
      第264 條同時履行抗辯之權利，即在被告依約辦理估驗計
      價付款前，不得繼續計算工期，然被告均置之不理，原告
      不得已乃於93年4 月16日去函請求自92年9 月24日起至被
      告給付第一次估驗工程款為止，不計算工期，並依約提出
      申請書，被告見事態嚴重，始於在93年4 月22日給付第一
      次之估驗工程款，此距離工程開工之日即91年9 月24日竟
      高達577 天，對原告財務負擔之影響明顯可知。至第二次
      之工程款原告於93年5 月13日即請款，雖經原告多次催告
      被告依約估驗計價，但被告以無收縮水泥砂漿未事前提送
      配比為由，而拒不辦理付款，嗣後再於93年8 月12日通知
      無收縮水泥檢測通過無誤，惟被告主張因兩造合約已終止
      ，未付之工程估驗款已遭沒收充作違約金，足見被告係以
      「預謀性」的拖延給付第二期工程款，待其違法終止合約
      後再主張充作違約金，足見有違誠信原則。而原告面對被
      告無理要求及拒絕辦理估驗計價，已再次主張同時履行抗
      辯，故此項可歸責於被告事由所生之遲延責任應由被告負
      擔，原告因此財務壓力無法正常運作，故造成出工率降低
      ，暫以降低「四成」計算，故經核算後影響之天數為14 6
      天，就此部份之天數自應不計工期等語。被告辯稱：有關
      請款事宜，系爭契約已有明確規定，原告主張民法第264
      條同時履行抗辯，就被告遲延給付工程款造成其工率降低
      ，影響工期以四成計算為146 天云云，毫無依據。
    (二)查，被告就細部圖說審查未逾越一般合理之期間，業如前
      述，且依系爭契約「本工程補充說明」一：本工程於施工
      前，乙方應採用公共工程委員會PCCES 系統，依其格式、
      編號原則制作詳細價目表及資源流計表送甲方核定，甲方
      得依最新公布之營建物價作為審查依據，若認乙方所編列
      不合理，得要求乙方配合修改……。此詳細價目表為核付
      工程表、工程變更、契約終止計價之依據，若乙方未依規
      定辦理，除情節特殊報經甲方同意老外，甲方得停止核付
      部分款之規範，足知原告依以PCCES 系統，制作詳細價目
      表及資源流計表等細部圖說送被告核定，被告如認原告編
      列不合理，得要求被告配合修改，如被告未依規定辦理，
      則原告得據以停止核付部分工程款，是依上開規定，被告
      以原告提送之細部圖說未據審查通過，並進而拒絕審查PC
      CES 價目表，且停止核付第一期工程款，尚屬有據。又被
      告要求無收縮水泥砂漿需事前提送配比，係符合系爭契約
      規範（容後敘明），乃原告未事前提送配此，則被告以此
      為由，拒絕給付第二期工程款，亦屬合理。準此，原告主
      張被告以細部圖說本未經審查通過，藉此故意不審查PCCE
      S 價目表為由，拒絕給付第一期工程款及以原告未事前將
      無收縮水泥砂漿提送配比為由，拒絕給付第二期工程款云
      云，均無理由，則其據以主張行使同時履行抗辯，自不合
      法。
（十一）有無原告主張被告無理要求原告應將無收縮水泥送驗，
        致原告無法進行後續之鋼筋綁紮及封模工程，計58天應
        不計工期情事。
      (一)原告主張：被告之現場監工人員於原告施做鋼構底座無
        收縮水泥砂漿灌填工程時，先以口頭應允，故原告乃開
        始進行灌填並於當日完成，但被告人員竟於93年5 月1
        日原告開始施作半日後始要求原告拆除已施作部份云云
        ，稍後被告更要求鋼構底座無收縮水泥砂漿依合約應先
        將配比送審，要求原告自費檢驗云云。惟查遍兩造工程
        合約，並無任何規定原告在施做鋼構底座無收縮水泥前
        應事先送審，且非經被告同意不得施做，足見被告係無
        理要求，致使原告無法進行後續之鋼筋綁紮及封模工程
        ，故應自93年5 月18日起至93年7 月14日，計58天，應
        不計工期等語。被告辯稱：鋼構底座無收縮水泥砂漿，
        因原告並未事先提送配比及試驗等相關資料供確認能達
        到無收縮水泥效用及確保fc' ≧350kg/cm2 強度，又未
        事先告知即逕行澆置，經被告檢驗員發現制止無效，原
        告仍強行施作，故被告除多次函請原告速提補救改善措
        施之外，並依約暫停支付鋼構按裝部分工程款，且暫停
        檢驗與本項有關之後續工作，惟除此之外，被告仍函請
        原告「除無收縮水泥砂漿案尚未解決外，其餘可施工部
        分仍應於93年6 月10日起儘速施工」，故原告指稱被告
        阻止其後續鋼筋綁紮及封模工程，影響工程進度云云，
        殊與事實不符等語。
      (二)按依據合約一般條款J.1 ：乙方應按本契約規定之規格
        與標準提供施工材料。……未經甲方認可之材料或產品
        ，甲方得予拒絕，其損失由乙方負擔」；J.2 ：「乙方
        應於使用材料前，提供材料樣品辦理甲方選定或指定之
        試驗。於本工程施工期間，乙方應辦理全部工程及材料
        之試驗工作，並將有瑕疵之工作或材料除、替換或矯正
        ，以維持材料品質及施工品質。乙方於辦理試驗前，應
        將試驗程序與試驗進度，提送甲方核准，是被告要求原
        告應將無收縮水泥送驗，合於契約規定，要屬有據。又
        被告函請原告：除無收縮水泥砂漿案尚未解決外，其餘
        可施工部分仍應於93年6 月10日起儘速施工，有被告提
        出之函文為據，足知被告並未以原告未先將無收縮水泥
        送驗為主，阻止原告其他部分工程之進行，是原告主張
        被告無理要求原告應將無收縮水泥送驗，致原告無法進
        行後續之鋼筋綁紮及封模工程云云，亦屬無據。
（十二）綜上，原告主張，在被告拖延試樁計算書第二次之審查
        作業，應不計工期12天、拖延基樁計畫書第六次審查作
        業，應不計工期4 天、拖延鋼構施工圖第二次之審查作
        業及第三次之審查作業，應不計工期17天、6 天，計39
        天範圍內，為有理由。另93年6 月9 日因居民抗爭、92
        年9 月2 日為杜鵑颱風，被告同意各展延1 天，則在原
        告主張之39天及被告同意之2 天，計41天當應自原約定
        完工期限展延，要屬無疑。依系爭契約第6 條工程期限
        約定，原告必須於決標日次日起10日內正式開工，並應
        於開工日次日起660 日曆天以內竣工，原告於91年7 月
        26 日 開工，以工期660 個日曆天計算，應於93年5 月
        15日竣工，為兩造所不爭執，並如前述，上開41天應不
        計入工期，是竣工日應延展41天為93年6 月25日，惟原
        告迄93年7 月14日仍僅完成系爭工程36% ，自屬可歸責
        於原告。按系爭契約第18條第1 項約定：非歸責甲方之
        原因致巨額採購工程進度落後10% 以上或未達巨額採購
        工程進度落後20% 以上，經甲方以書面通知乙方改善其
        進度而未辦理者，甲方得依本契約第25條規定辦理。其
        情形嚴重者，甲方得依本契約第23條規定以書面終止契
        約。本件原告迄93年6 月25日，仍僅完成系爭工程36%
        ，係可歸責於原告且情形嚴重，則被告以之為據，書面
        通知原告終止兩造之承攬契約，自屬有據。
五、系爭工程營建空污費21,320元、被告另外發包額外增加設計
    技術服務費695,000 元，及施工介面處理費2,400, 000元，
    應由何人負擔，可否列入違約金審酌金額？另縱逾期係可歸
    責於原告，惟逾期違約金是否有過高之情形？
（一）原告主張：系爭工程營建工程空污費21,320元依合約本即
      業主（被告）負擔。又被告主張另外發包額外增加設計技
      術服務費695,000 元及施工介面處理費2,400,000 元，本
      不應由原告負擔，因係被告終止不讓原告繼續施作，且收
      回後又變更設計，延宕近一年才重行發包，衍生「施工介
      面處理」主係除銹等與本案及原告均無關，且為被告自製
      文件亦舉證不足等語，被告則辯稱：因逾期而須增繳之營
      建工程空污費21,320元，因原告違約，導致被告於終止合
      約後必須另行發包額外增加之花費695,000 元；因重新發
      包之施工契約，其中有關新舊工程銜接之「施工介面處理
      2,400,000 元，均應自原告應得之工程款扣除等語。
（二）本院查：依系爭契約X.13營建工程空污費規定：應繳納之
      費用含空污費均由業主負擔……，若不依規定申辦或違規
      而受主管機關罰款或逾期致須增繳之空污費，概由承包商
      繳清，否則業主得自承包商應得工程款或履約保證金扣抵
      充繳。上開21,320元係工期屆至後所生之空污費，為兩造
      所不爭執，且系爭工程原告逾期未能完工，並如前述，則
      該空污費自屬原告逾期須增繳之空污費，依上開約定，自
      得由工程款扣抵，是被告主張原告應得之工程款尚應扣除
      空污費21,320元，核屬有據。被告另辯稱：因原告違約，
      導致被告須另行發包額外增加之花費695,000 元，及新舊
      工程銜接之「施工介面處理」2,400,000 元，業據提出謝
      其安建築師事務所函為據，堪以採信，是被告主張前開款
      項亦應由原告應得之工程款扣除等語，亦有理由。且上開
      款項均係因原告逾期未能完工致被告所生之損害，自應列
      入違約金審酌金額。
（三）原告另主張：逾期違約金依政府採購法第63條、採購契約
      要項第1 條、第45條規定，損害賠償範圍不得超過20% ，
      且系爭工程原告已建築至地基、鋼構部份，惟因非可歸責
      原告之事由而導致迄至被告終止時逾期43天，是縱有逾期
      之情事，亦應有酌減之考量等語。被告則以：本件逾期違
      約金定為每日100,000 元，僅相當於每日千分之0.945 ，
      與一般工程契約之逾期違約金動輒每日千分之1 至3 ，並
      無過高情事。且無論依據「投標須知」第5 條，或「採購
      契約要項」第45條等規定，均僅規定「逾期違約金」不得
      逾契約金額總價之20% ，故本件「逾期違約金」僅為4,30
      0,000 元，顯未超過限額，應無過高情事可議。至於前述
      合約書第23條第3 項所約定「扣抵後剩餘之履約保證金、
      差額保證金、保留款及未支付之工程估驗款，全部充作契
      約終止或解除之違約金」，性質上固仍屬違約金之一種，
      但非「逾期違約金」，原不受契約價金20% 上限之限制，
      原告主張違約金過高，尚無依據等語抗辯。
（四）本院查，系爭工程原告實際施作之金額為38,134,854元，
      已如前述，扣除原告已領取之第一期工程款10,260,000元
      及被告已支付80% 之設計服務費1,794,880 元，餘額為26
      ,079,974 元 ，堪以認定。而被告將之充為終止系爭契約
      之違約金，拒絕支付原告，為兩造所不爭，則應審究者為
      被告將26,079,974元全數充為違約金，是否過高。
    (一)按當事人得約定債務人於債務不履行時，應支付違約金；
      違約金，除當事人另有訂定外，視為因不履行而生損害賠
      償總額；其約定如債務人不於適當時期或不依適當方法履
      行債務時，即須支付違約金者，債權人除得請求履行債務
      外，違約金視為因不於適當時期或不依適當方法履行債務
      所生之賠償總額，民法第250 條定有明文，依上開規定，
      違約金除當事人另有訂定外，視為因不履行而生損害賠償
      總額。查兩造系爭契約第23條3 項關於違約金部分，係約
      定：……終止全部契約或解除契約時，乙方如有逾期違約
      及各項違約情形，甲方將自履約保證金、差額保證金、保
      留款及未支付之工程估驗款扣抵逾期違約金及各項違約金
      ，如有不足並通知乙方繳納；扣抵後剩餘之履約保證金、
      差額保證金、保留款及未支付之工程估驗款全部充作契約
      終止或解除之違約金，由甲方沒收，甲方並得請求損害賠
      償；依系爭契約投標須知五、損害賠償額預定性逾期違約
      金：本工程如不能於前條規定工程期限內竣工，則每逾1
      天計罰100,000 元為損害賠償額預定性逾期違約金。則依
      上開約定，系爭契約第23條前段乙方如有逾期違約，甲方
      將未支付之工程估驗款扣抵逾期違約金及各項違約金約定
      ，並逾期違約金每日罰款100,000 元之約定，應為賠償總
      額預定性違約金；後段扣抵後剩餘之未支付之工程估驗款
      全部充作契約終止之違約金，由甲方沒收約定，應為懲罰
      性違約金。
    (二)惟按約定之違約金額過高者，法院得減至相當之金額，民
      法第252 條定有明文。又當事人約定契約不履行之違約金
      過高者，法院得依民法第252 條以職權減至相當之數額，
      此不問其作用為懲罰性抑為損害賠償之預定，均有其適用
      。然酌減之數額是否相當，應依一般客觀事實，社會經濟
      狀況、當事人實際上所受損害及債務人如能如期履行債務
      時，債權人可享受之一切利益為衡量標準；而債務已為一
      部履行者，法院亦得比照債權人所受利益，減少其數額；
      是當事人所受之一切消極損害，即可享受之預期利益及積
      極損害，而為審酌（最高法院49年台上字第807 號判例、
      84年度台上字第978 號判決意旨參照）。再約定之違約金
      是否過高，應就債務人若能如期履行債務時，債權人可得
      享受之一切利益為衡量之標準，而非以僅約定一日之違約
      金額若干為衡量之標準（最高法院有51年台上字第19號判
      例可資參照）。末按違約金之約定是否過高，應依違約金
      係屬於懲罰之性質或屬於損害賠償約定之性質而有不同。
      若屬前者，應依一般客觀事實、社會經濟狀況及當事人所
      受損害情形，以為酌定標準，若為後者，則應依當事人實
      際上所受損失為標準，酌予核減（最高法院87年度台上字
      第2563號判決意旨參照）。
    (三)查：就系爭工程原告本應於93年6 月25日完工，惟迄93年
      7 月14日被告終止系爭契約之際，原告仍僅完成系爭工程
      36% ，業如前述，則斯時原告業已逾期19天，且僅完成系
      爭工程36% ，又因被告為公共事業，故系爭契約係依政府
      採購法規定訂立，為兩造所不爭執，並有系爭契約足憑，
      自應適用政府採購法第63條、採購契約要項第1 條、第45
      條規定，損害賠償範圍至多不得逾系爭契約金額總價20%
      。本院斟酌被告終止契約時，原告業已逾期19天，且僅完
      成系爭工程36% ，依兩造工程合約關於逾期違約金按每日
      100,000 元計算，僅占系爭契約金額總價之10,000分之9
      ，且未逾政府採購法規定之價金20% 上限，另就本件工程
      遲延情形而言，亦屬合理，則原告逾期19天之違約金應為
      1,900,000 元。另被告因原告之違約致受有因逾期須增繳
      之營建工程空污費21,320元，終止合約後另行發包額外增
      加之花費695,000 元，因重新發包有關新舊工程銜接之「
      施工介面處理」2,400,000 元，共3,116,320 元，上開費
      用均係因原告違約造成被告之損失，亦應列入違約金計算
      ，兩者合計共5,016,320 元，則被告所得主張之違約金應
      為5,016, 320元，而被告尚有工程款26,079,974元未付，
      已如前述，則被告以上開違約金與原告請求之工程款扣抵
      後，尚應給付原告21,063,654元。
陸、綜上所述，原告依承攬契約為據，請求被告給付工程款，在
    21,063,654元及自原告請求被告給付翌日即93年7 月21日起
    至清償日止按法定利率5%計算之遲延利息，即無不合，應予
    准許，逾此所為請求，不應准許。
柒、假執行宣告：本判決命被告給付部分，兩造均陳明願供擔保
    以代釋明，請准宣告假執行或免為假執行，核均無不合，爰
    分別酌定相當擔保金額宣告之。至原告敗訴部分，其假執行
    之聲請，即因訴之駁回而失所依附，應併駁回之。
捌、本件判決之基礎已臻明確，兩造其餘攻擊防禦方法，於判決
    結果不生影響，無庸一一論列，併此敘明。
據上論結，本件原告之訴，為一部有理由，一部無理由，依民事
訴訟法第79條、第390 第1 項、第392 條第2 項，判決如主文。
中　　華　　民　　國　　96　　年　　6 　　月　　13　　日
                  民事第一庭    法　官　游秀雯
以上正本係照原本作成。
如對判決上訴，應於判決送達後20日內向本院提出上訴狀。
中　　華　　民　　國　　96　　年　　6 　　月　　13　　日
                      　　　    書記官　張西武
